臺灣高等法院臺南分院刑事判決
110年度上易字第326號
上  訴  人  臺灣嘉義地方檢察署檢察官
被      告  包志強
000000

上列上訴人因被告毒品危害防制條例案件，不服臺灣嘉義地方法
院110年度易字第156號中華民國110年3月31日第一審判決（聲請
簡易判決處刑案號：臺灣嘉義地方檢察署110年度毒偵字第65號
、110年度毒偵字第141號），提起上訴，本院判決如下：
    主  文
上訴駁回。
    理  由
一、聲請簡易判決處刑意旨略以：被告基於施用第二級毒品甲基
    安非他命之犯意，於民國109年11月21日晚間8時16分許，在
    嘉義市○區○○里○○路000號0樓之0住處，以將甲基安非他命置
    入玻璃球燒烤後吸食其煙霧之方式，施用甲基安非他命1次
    。嗣經警於同年月24日晚間9時50分許，徵得其同意採集尿
    液送驗，結果呈安非他命及甲基安非他命陽性反應。因認被
    告涉犯毒品危害防制條例第10條第2項之施用第二級毒品罪
    嫌等語。
二、按：
  ㈠起訴之程式違背規定者，應諭知不受理之判決，並得不經言
    詞辯論為之，刑事訴訟法第303條第1款、第307條分別定有
    明文。
  ㈡毒品危害防制條例業於108年12月17日修正，於109年1月15日
    公布，並於109年7月15日施行（下稱新法），其中增訂第35
    條之1第1款、第2款前段分別規定，本條例108年12月17日修
    正之條文施行前犯第10條之罪之案件，於修正施行後，偵查
    中之案件，由檢察官依修正後規定處理，審判中之案件，由
    法院或少年法院（地方法院少年法庭）依修正後規定處理。
    而修正後第20條第1項、第3項分別規定：「犯第10條之罪者
    ，檢察官應聲請法院裁定，令被告入勒戒處所觀察、勒戒，
    其期間不得逾2月」、「依前項規定為觀察、勒戒或強制戒
    治執行完畢釋放後，3年後再犯第10條之罪者，適用前2項之
    規定」。又修正後毒品危害防制條例第20條第3項規定所謂
    「3年後再犯」，只要本次再犯（不論修正施行前、後）距
    最近1次觀察、勒戒或強制戒治執行完畢釋放，已逾3年者，
    即該當之，不因其間有無犯第10條之罪經起訴、判刑或執行
    而受影響，最高法院109年度台上大字第3826號裁定意旨可
    資參照。
　㈢縱認被告經檢察官為「附命緩起訴」後再犯施用第一、二級
    毒品罪，屬法律漏未規定其處理程序者。基於下列理由，亦
    應就後案適用修正後毒品危害防制條例第20條第1項規定：
  ⒈修正後毒品危害防制條例第20條第3項、第23條第2項均以「『
    觀察、勒戒或強制戒治執行完畢』釋放後」，據以計算該「3
    年後」、「3年內」期間。是欲適用上揭2項規定，自以觀察
    、勒戒等處遇「執行完畢」並釋放為其前提。苟觀察、勒戒
    等處遇尚未執行完畢，自無從起算該「3年」期間，即無該2
    項規定之適用。
  ⒉肅清煙毒條例於87年5月20日修正公布，將名稱改為毒品危害
    防制條例，對施用第一級、第二級毒品者係採「除刑不除罪
    」之刑事政策。倘觀察、勒戒等處遇猶無法收其遮斷毒癮之
    實效，方以刑罰追訴處罰。顯見毒品危害防制條例之觀察、
    勒戒等處遇，係以醫療斷癮為目的，屬於較為輕緩之拘束人
    身自由保安處分，以代替刑罰功能。92年7月9日修正公布之
    毒品危害防制條例第23條，仍本斯旨，其後歷次修正，亦無
    變更。由上述立法過程觀之，立法者顯然有意藉由觀察、勒
    戒等處遇，替代刑罰之功能。與直接起訴之刑罰相較，觀察
    、勒戒等處遇應屬對被告較為有利之處遇方式至為顯然。
　⒊97年4月30日修正公布毒品危害防制條例第24條第1項及109年
    1月15日公布之新法，已改採觀察、勒戒等處遇與「附命緩
    起訴」並行之雙軌模式，後者並擴及該條例第23條第2項（3
    年內再犯）情形，可見立法者有意在「附命緩起訴」程序，
    對施用第一級、第二級毒品者，採取更為寬容之態度。上述
    二程序其執行方式有別，其間仍有差異。前者依該條例第20
    條第1項、第2項之規定，視其執行成效，由觀察、勒戒，進
    而強制戒治，循序為之。後者依該條例第24條（業經公布自
    110年5月1日施行）第1項，檢察官得為「附命緩起訴」，而
    「戒癮治療」包括「藥物治療、心理治療、社會復健治療」
    、「戒癮治療之期程以連續1年為限」、檢察官為上開緩起
    訴處分得命被告於一定期間內遵守或履行其他事項等（例如
    支付公益金、義務勞務、完成其他適當之處遇措施）。被告
    同意參加「附命緩起訴」，即應完成「戒癮治療」、檢察官
    指定之應遵行事項至緩起訴期間屆滿乃止。前者與後者對照
    以觀，「附命緩起訴」雖得佐以對相關規定遵守、履行等方
    式之約制，使被告確實完成「戒癮治療」，但「戒癮治療」
    始為「附命緩起訴」之核心治療方式，期能完全戒除被告之
    毒癮。依上揭說明，被告在「戒癮治療」完成前，自難謂得
    與觀察、勒戒等處遇「已執行完畢」等同視之。
  ⒋觀之修正後毒品危害防制條例第20條第3項、第23條第2項立
    法體例，依其文義僅限於觀察、勒戒等處遇執行完畢釋放後
    ，3年內再犯第10條之罪者，始應依法追訴或裁定交付審理
    。本次修法在放寬觀察、勒戒等處遇之適用時機，亦即修正
    後該條例就施用毒品之犯行，係以被告是否曾經接受觀察、
    勒戒等處遇，而非以其是否曾因施用毒品經追訴處罰，為其
    追訴條件，縱被告前案係經追訴處罰，而後案於緩起訴處分
    確定3年內，再犯施用毒品罪，其前既未曾受觀察、勒戒處
    分，基於舉重明輕法則，被告因犯施用毒品罪而經檢察官為
    「附命緩起訴」者，不論戒癮治療有無完成，仍非修正後該
    條例第23條第2項所稱「觀察、勒戒或強制戒治」，當難等
    同視之，仍應再令觀察、勒戒，不因其間是否另犯施用毒品
    罪經起訴、判刑或執行而有不同。　　
　⒌依修正後毒品危害防制條例第24條第1項規定，檢察官可依刑
    事訴訟法第253條之2第1項第4款至第6款或第8款規定，為各
    項附條件之緩起訴處分，不限於修正前同條項所定「戒癮治
    療」之緩起訴處分；修正後同條第2項亦規定：「前項緩起
    訴處分，經撤銷者，檢察官應繼續偵查或起訴。」其立法理
    由並說明：「緩起訴處分是利用機構外之處遇，協助施用毒
    品者戒除毒癮，為達成戒除毒癮之目的，於撤銷緩起訴處分
    後，宜由檢察官依法繼續偵查或起訴，亦即仍有現行條文第
    20條觀察、勒戒及強制戒治制度之適用，俾利以機構內之處
    遇方式協助其戒除毒癮，亦得為不同條件或期限之緩起訴處
    分」等語。是以前案於撤銷緩起訴處分後，仍有同條例第20
    條所定觀察、勒戒等處遇之適用，新法所定之附條件緩起訴
    處分與觀察、勒戒等處遇，已無法相提並論，無從視為事實
    上已接受等同於「觀察、勒戒」之處遇，該條文於110年5月
    1日施行，自應為相同之解釋。　　
  ⒍綜上，修正前實務（即最高法院100年度第1次及104年度第2
    次決議）採行「經檢察官為附命緩起訴處分確定後，被告事
    實上已接受等同觀察、勒戒之處遇」之法律見解，顯與本次
    修法意旨不符，難以繼續援用，最高法院多數庭乃採上開肯
    定說之見解或結論，認為修正後毒品條例第23條第2項係以
    「觀察、勒戒或強制戒治執行完畢釋放後，3年內再犯」為
    其追訴條件，本件被告3年內既未曾接受觀察、勒戒處遇，
    自無從適用該規定予以追訴處罰，仍應適用修正後毒品條例
    第20條第1項規定辦理（最高法院109年台上大字第3536號裁
    定意旨參照）。
三、經查：
　㈠被告前因施用毒品案件，經臺灣高雄地方法院以94年度毒聲
    字第1327號裁定送觀察、勒戒後，認無繼續施用毒品之傾向
    ，於94年6月17日釋放，並經臺灣高雄地方檢察署檢察官以9
    4年度毒偵字第4311號為不起訴處分確定；另因施用毒品案
    件，經臺灣嘉義地方檢察署檢察官以107年度偵字第3501號
    、107年度毒偵字第901號為緩起訴處分確定，於109年7月24
    日緩起訴期滿未經撤銷，有被告前案紀錄表附卷可稽。則被
    告本案於109年11月21日施用甲基安非他命之犯行距前次觀
    察、勒戒執行完畢顯已逾3年，依現行毒品危害防制條例第2
    0條第3項規定仍應送觀察、勒戒，尚不符同條例第23條第2
    項所規定之追訴要件。故檢察官就本件對被告聲請簡易判決
    處刑，其起訴違背規定。
　㈡被告雖有接受附命戒癮治療緩起訴處分之執行，惟檢察官所
    為附命戒癮治療之緩起訴處分，仍非觀察、勒戒或強制戒治
    ，尚難等同視之。且毒品危害防制條例第24條第2項僅規定
    緩起訴處分經撤銷者，檢察官應繼續「偵查或起訴」，並未
    規定「附命緩起訴」具有等同觀察、勒戒之效力，而謂附命
    戒癮治療緩起訴處分確定後（或完成戒癮治療後）3 年內再
    犯者，即無觀察、勒戒制度之適用，自不影響前述觀察、勒
    戒執行完畢後3年內再犯施用毒品罪此一追訴條件之認定（
    最高法院109年度台上大字第3536號撤銷提案裁定意旨參照
    ）。故本案應回歸適用觀察、勒戒及強制戒治之規定，且不
    因其間是否另犯施用毒品罪經起訴、緩起訴、判刑或執行而
    有不同，檢察官本應依修正後毒品危害防制條例第20條第3
    項規定，向法院聲請裁定觀察、勒戒，卻誤聲請簡易判決處
    刑，其起訴程序應屬違背規定。
四、駁回上訴之理由：　　
　　原審適用修正後之現行毒品危害防制條例規定，依刑事訴訟
    法第303條第1款、第307條規定，不經言詞辯論，逕為諭知
    不受理判決，本院經核原判決認事用法，並無不合，應予維
    持。檢察官上訴意旨稱戒癮治療已完成，等同觀察勒戒執行
    完畢云云，惟原判決之見解乃現行實務結論，且對被告較為
    有利，檢察官之上訴為無理由，應予駁回。
據上論斷，應依刑事訴訟法第368條、第372條，判決如主文。
中　　華　　民　　國　　110 　 年　　5　　月　　26　　日
                  刑事第五庭    審判長法  官  黃國永
                                      法  官  蔡川富　　
                                      法  官  翁世容
以上正本證明與原本無異。
不得上訴。
　　　　　　　　　　　　　　　　　　　書記官  顏惠華
中　　華　　民　　國　　110 　年　　5　　月　　26　　日